臺灣臺北地方法院民事判決　九十年度訴字第五七一一號
　　原　　　告　甲○○
　　被　　　告　乙○○○
右當事人間請求拆屋還地事件，本院判決如左：
    主　　文
被告應將坐落台北縣新店市○○段五二０號土地如附圖所示Ａ部分、面積六十五點五
八平方公尺建物拆除，並將占用之土地交還原告，其履行期間為個月。
被告應自民國九十年九月一日起至交還土地之日止，按年給付原告新台幣壹萬肆仟肆
佰貳拾捌元。
原告其餘之訴駁回。
訴訟費用由被告負擔十分之九，餘由原告負擔。
本判決第一項及命被告負擔訴訟費用部分，於原告以新台幣肆拾玖萬元為被告供擔保
後，得假執行；但被告如於假執行程序實施前，以新台幣壹佰肆拾伍萬元為原告預供
擔保，得免為假執行。
本判決第二項及命被告負擔訴訟費用部分，於原告就各期給付分別以新台幣伍仟元為
被告供擔保後，得於各該期給付屆清償期時假執行；但被告如於假執行程序實施前，
就各期給付分別以新台幣壹萬肆仟肆佰貳拾捌元為原告預供擔保，得免為假執行。
原告其餘假執行之聲請駁回。
    事　　實
甲、原告方面：
  壹、聲明：
    一、如主文第一項所示。
    二、被告應給付原告自民國九十年九月一日起至交還土地之日止，按每年新台幣
        （下同）一十四萬四千二百七十六元計算之損害金。
    三、願供擔保請准宣告假執行。
  貳、事實：
  　一、坐落台北縣新店市○○段五二０號、面積六十五點五八平方公尺土地為原告
        所有，被告未經原告同意於九十年九月間擅自在系爭土地整地、開挖水溝，
        搭建如附圖所示Ａ部分之違章建築，經原告委託律師發函催告制止，遭被告
        均拒收而退回，爰依民法第七百六十七條訴請被告拆屋還地；又被告無權占
        有系爭土地係侵害原告之權利，亦屬無法律上之原因而受有利益致造成原告
        之損害，並依民法第一百七十九條、第一百八十四條第一項前段，請求被告
        給付自九十年九月一日起至交還土地之日止，按每年一十四萬四千二百七十
        六元計算之損害金，其計算方法如后：系爭土地面積六十五點五八平方公尺
        ，公告地價為每平方公尺二萬二千元，占用土地總地價為一百四十四萬二千
        七百六十元，年租金以百分之十計算為一十四萬四千二百七十六元。
    二、對被告抗辯所為陳述：
    　(一)被告占用系爭土地重測前為大坪林段七張小段七七七－一七地號土地，不在
        原告與訴外人陶自忠所訂租賃契約之範圍內。被告提出之土地租賃契約固記
        載新店市○○○段七張小段七七七－四（二百一十二平方公尺）、七一七－
        一七（七十平方公尺）、七七七－一八（八十七平方公尺）三筆土地，但另
        註明「應予測量確定範圍」，而觀被告所提陶自忠之房屋所有權狀（門牌號
        碼新店市○○路○段一０五巷十弄五號房屋）坐落基地為新店市○○○段七
        張小段七七七－四號（重測後為新店市○○段七六一、七六一－一號）土地
        ，面積為七十點八一平方公尺，至於其餘地號土地並非該房屋舊房屋及租約
        無涉，此觀起訴狀原證二號照片乃整個房屋拆除重新建造亦明。
      (二)陶自忠之租約早已因期限屆滿而消滅：原告與陶自忠之土地租賃契約依原證
        六號租賃契約業於八十八年十一月五日因期限屆滿而終止，被告雖否認該租
        約真正，惟當時經手人林明光業已過世，無法傳證，但陶自忠確有付租金至
        八十年十一月五日止，足見該租約為真正。該租約已於八十年十一月五日消
        滅，陶自忠並已遷離租賃土地，且自八十年十一月五日後均未支付分文租金
        ，益證陶自忠之租賃權既已不存在
      (三)縱認原告與陶自忠之租約是為不定期限之租賃契約。惟依民法第四百五十條
        第一項及土地法第一百零三條第五款反面推論，原告有隨時終止租約之權利
        。而依該租約第四條約定：「地上物未經甲方（即原告）同意之轉讓不得對
        抗甲方」，而承租人陶自忠未經原告同意，擅將該屋移轉於其妻賀霞，其妻
        復又擅自移轉於乙○○○，再再違反前開約定甚明，依法自得終止租約。原
        告乃以本訴狀之送達為終止租約之意思表示，被告自無占用系爭土地之合法
        權源。
      (四)依被證一號陶自忠之租約第四條約定：「地上建築物未經甲方同意之轉讓不
        得對抗甲方」，可知原則上承租人不得任意將系爭建物轉讓於其他人，除非
        取得出租人之同意，應可視為禁止轉讓房屋之特約。陶自忠於八十四年十一
        月十七日贈與系爭建物於其妻賀霞，並未經原告之同意，原告至今根本不知
        情，依最高法院四十三年台上字第四七九號判例，該基地租賃關係，對於建
        物受讓人賀霞自不存在。嗣賀霞又於九十年八月八日將系爭建物出賣被告，
        被告亦無租賃權可資繼受。
      (五)被告向賀霞買受上開房屋並未通知原告優先購買，其買賣契約亦不得對抗原
        告。縱然賀霞繼受陶自忠之租賃權，但被告向賀霞買受系爭房屋時，買賣雙
        方均未通知原告優先承購，已違反土地法第一百零四條第一項及系爭租約第
        四條之規定，被告與賀霞間之買賣關係應為無效，被告並負有塗銷該建物所
        有權移轉登記之義務，被告不得以該買契約對抗原告主張其有占有系爭土地
        之之合法權源。況原舊有建物業經被告拆除滅失，賀霞亦無法再移轉房屋予
        原告，原告並無給付賀霞買賣價金之義務。
　、證據：提出土地登記謄本、現場施工照片、原告委請律師致被告九十年九月二
　　　十五日九０興函字第００六一號函暨退回信封、勘驗現場照片、土地續租賃契
　　　約書為證，並聲請勘驗現場。
乙、被告方面：
  壹、聲明：
  　一、原告之訴駁回。
  　二、如受不利判決，請准供擔保免為假執行之宣告。
  貳、陳述：兩造就系爭土地存有租賃關係，原告於七十一年十一月五日就新店市○
      ○○段七張小段七七七之四、七七七之十八、七七七之十七號（即系爭土地）
      三筆出租予陶自忠作為房屋基地使用，陶自忠並於其上擁有建築改良物即新店
      市○○路○段一０五巷十弄五號房屋即系爭建物，嗣陶自忠再將上開租賃權及
      建物贈與移轉予其妻即賀霞，而賀霞再於九十年八月間移轉予被告，被告係繼
      受取得系爭土地之租賃權，原告主張被告無權占有顯無理由。
  、證據：提出土地租賃契約書、陶自忠之建築改良物所有權狀、贈與稅不計入贈
　　　與總額證明書、被告之建築改良物所有權狀、建築改良物買賣所有權移轉契約
　　　書為證。
丙、本院依原告之聲請勘驗現場，並囑託台北市地政事務所派員會同測量，製有勘驗
    筆錄及土地複丈成果圖附卷。
    理　　由
一、原告起訴主張：坐落台北縣新店市○○段五二０號土地（下稱系爭土地）為原告
    所有，遭被告無權占有系爭土地如附圖所示Ａ部分、面積六十五點五八平方公尺
    部分興建建物，爰依民法第七百六十七條規定，訴請被告拆屋還地，並依民法第
    一百八十四條第一項前段、第一百七十九條規定，請求被告給付原告損害金等情
    。
    被告則以：原告於將系爭土地出租予陶自忠作為房屋基地使用，陶自忠並於其上
    擁有系爭建物新店市○○路○段一０五巷十弄五號房屋，嗣陶自忠再將上開租賃
    權及建物贈與移轉予其妻賀霞，賀霞再於九十年八月間移轉予被告，被告係繼受
    取得系爭土地之租賃權，並非無權占有等語，資為抗辯。
二、原告主張系爭土地為伊所有，被告所有如附圖所示Ａ部份面積六十五點五八平方
    公尺建物占用系爭土地乙節，業據提出土地登記謄本、勘驗現場照片為證，並為
    被告所不爭執，復經本院至現場勘驗屬實，製有勘驗筆錄及台北市新店地政事務
    所製作之土地複丈成果圖附卷可稽，自堪信為真實。
三、按占有人如無正當權源而占有所有物，所有人依民法第七百六十七條前段規定，
    自得對於無權占有或侵奪其所有物者，請求返還之。次按原告以無權占有為原因
    ，請求被告拆屋還地，被告對原告就其占有之物有所有權存在之事實並無爭執，
    僅以非無權占有為抗辯者，原告於被告無權占有之事實，無舉證責任，被告應就
    其取得占有，係有正當權源之有利事實證明之。本件被告所有系爭建物占用原告
    所有系爭土地已如前述，依上開說明，被告自應就其係有權占有之事實負舉證責
    任。被告辯稱其就系爭土地有租賃權，固據提出土地租賃契約書、建築改良物所
    有權狀、贈與稅不計入贈與總額證明書、建築改良物買賣所有權移轉契約書為證
    ，惟查：
  (一)系爭土地重測前地號為新店市○○○段七張小段七七七－一七號，有土地登記謄
    本可稽，依被證一號原告與陶自忠之土地租賃契約書第一條約定，原告雖將坐落
    新店市○○○段七張小段七七七－四、七七七－一七、七七七－一八號出租予陶
    自忠，惟該條同時約定應予測量確定範圍，且前揭土地出租係作為房屋基地使用
    ，是上開租約之出租標的及範圍，應視陶自忠所有房屋使用土地之位置及面積而
    定。
  (二)次查，被告自承被告二號所有權狀所載陶自忠所有建物，即為本件原告訴請拆除
    之系爭建物（見九十一年四月四日言詞辯論筆錄），惟依該所有權狀所載，陶自
    忠所有房屋門牌號碼為台北縣新店市○○路○段一０五巷十弄五號，坐落基地則
    為新店市○○○段七張小段七七七之四號土地，陶自忠所有建物顯未坐落系爭土
    地，依上開租賃契約定，系爭土地自不在租賃契約之範圍內。
  (三)第查，上開租約第四條並約定陶自忠在租賃期間內對土地得全權使用，地上建築
    物出讓時陶自忠有優先承購權，未經原告同意之轉讓不得對抗原告。本件被告抗
    辯陶自忠已將系爭建物及土地租賃權贈與其妻賀霞，顯已違反前揭約定，不得對
    抗原告。再觀諸被證三號贈與稅不計入贈與總額證明書、被證四號建築改良物所
    有權狀及被證五號建築改良物買賣所有權移轉契約書所載，陶自忠移轉予賀霞之
    建物門牌號碼為台北縣新店市○○路○段一０五巷十弄五號，賀霞轉讓予被告之
    台北縣新店市○○路○段一０五巷十弄五號建物坐落基地為台北縣新店市○○段
    七六一、七六一－一號土地，並非坐落系爭土地之系爭建物，被告據以抗辯系爭
    建物對系爭土地有租賃權存在，要非可採。
  (四)準此，本件原告主張被告占用系爭土地並無合法權源，應為可信。
四、按無法律上之原因而受利益，致他人受損害者，應返還其利益，民法第一百七十
    九條定有明文。無權占有他人房地，可能獲得相當於租金之利益，亦有最高法院
    六十一年台上字第一六九五號判例參照。本件被告無權占有系爭土地已如前述，
    則其獲有相當於租金之不當得利，並致原告受有損害，足堪認定，原告自得請求
    被告給付相當於租金之不當得利。第按城市地方房屋之租金，以不超過土地及其
    建築物申報總價額年息百分之十為限，而此項規定於租用基地建築房屋者亦得準
    用，土地法第九十七條第一項、第一百零五條分別定有明文。其次，所謂土地價
    額係指法定地價而言；土地所有人依土地法所申報之地價為法定地價，土地法第
    一百四十八條、土地法施行法第二十五條亦定有明文；經查被告自九十年九月起
    即占有系爭土地，被告請求自九十年九月一日起算相當於租金之不當得利，應予
    准許。系爭土地八十九年七月之公告地價為每平公尺四千四百元，有土地登記謄
    本足憑。本院另審酌系爭土地坐落台北縣新店市○○路附近巷內，交通並非十分
    便利，四周市況亦非繁榮，又系爭建物為一樓建磚造水泥屋，新近整建完成，係
    供被告自住等情狀，經本院至現場勘驗查明，有勘驗筆錄及原告提出之現場照片
    附卷足憑，認為系爭土地租金以該地申報總價額百分之五計算為適當。揆諸前揭
    說明，原告請求被告給付自九十年九月一日起至交還土地之日止，按每年一萬四
    千四百二十八元計算之損害金（4400×65.58×5%=14427.6，元以下四捨五入）
    ，為有理由，應予准許，至逾此部分之請求，則屬無據，應予駁回。
五、又拆屋還地非立時可就，本院斟酌實際情狀，定履行期間為三個月，以資兼顧。
六、本件事實已臻明確，兩造其餘主張及所提證據，經核均不影響判決結果，已無庸
    逐一論述，併此敘明。
七、假執行之宣告：本件原告勝訴部分，兩造均陳明願供擔保，請准宣告假執行或免
    為假執行，經核於法並無不合，爰分別酌定相當之擔保金額宣告之；至原告敗訴
    部分，其假執行之聲請即失所附麗，不予准許。
八、據上論結：本件原告之訴為一部有理由，一部無理由，依民事訴訟法第七十九條
    但書、第三百九十條第二項、第三百九十二條、第三百九十六條第一項，判決如
    主文。
中　　　華　　　民　　　國　　九十一　　年　　　五　　　月　　 十六　　 日
　　　　                                民事第四庭法　　　官　劉又菁
右為正本係照原本作成
如對本判決上訴須於判決送達後二十日內向本院提出上訴狀
中　　　華　　　民　　　國　　九十一　　年　　　五　　　月　　 十六　　 日
　　　　　　　　　　　　　　　　　　　　　　　　　法院書記官　黃瓊滿
